【裁判字號】    88,上更(一),221
【裁判日期】    890202
【裁判案由】    違反水利法等
【裁判全文】
臺灣高等法院臺中分院刑事判決                八十八年度上更(一)字第二二一號
    上  訴  人
    即  被  告   戊○○
              （即黃添財）
    選任辯護人   黃翎芳
    上  訴  人
    即  被  告   丙○○
                 己○○
    右  一  人
    選任辯護人   陳中堅
右上訴人因違反水利法等案件，不服台灣南投地方法院中華民國八十五年三月二十八
日第一審判決（民國八十四年度訴字第二六六號，起訴案號：臺灣南投地方法院檢察
署民國八十三年度偵字第二○八七號，八十四年度偵字第一八四○號），提起上訴，
本院判決後經最高法院發回更審，本院判決如左：
    主    文
原判決撤銷。
戊○○、丙○○共同在行水區內擅採、堆置砂石，致生公共危險，戊○○，累犯，處
有期徒刑拾月；丙○○處有期徒刑玖月。
己○○無罪。
    事    實
一、戊○○（即黃添財，以下均稱黃添財）曾於八十三年間因違反麻醉藥品管理條例
    案件，經台灣新竹地方法院判處有期徒刑四月，於八十三年五月二十五日執行完
    畢；丙○○前於八十一年間犯過失致死罪，經台灣台中地方法院判處有期徒刑十
    月，緩刑四年。黃添財、丙○○二人仍不知悔改，基於共同竊盜之犯意聯絡，於
    八十三年十一月十四日晚七時許，由黃添財、丙○○分別駕駛ＩＭ－一二○號砂
    石車及挖土機，同往南投縣鹿谷鄉番仔寮堤防尾附近濁水溪內，盜取該溪行水區
    內之巨石，而由丙○○駕駛挖土機挖取巨石裝載上黃添財所駕駛之上開砂石車內
    ，黃添財駕駛裝滿巨石之砂石車駛至下游三百公尺至五百公尺處堆置，其等所盜
    取搬運堆積均屬巨石，所為足以使河川失去穩定，影響水流致河川改道而造成水
    患，因而損害南投縣政府對河川管理之權益，並致生公共危險。嗣於同日二十一
    時四十分，尚未及運走已堆置完畢之成堆巨石，即在上址為警當場查獲。黃添財
    、丙○○二人見警迅即棄車逃逸。
二、案經南投縣警察局竹山分局移請台灣南投地方法院檢察署檢察官偵查起訴。
    理    由
壹、上訴人即被告黃添財、丙○○（以下均稱被告）部分：
一、訊據被告黃添財、丙○○二人均矢口否認有何右揭犯行，被告丙○○辯稱：伊是
    與游萬結接洽前往現場工作，游萬結只是交待伊將大石頭載至下游堆放，游萬結
    並沒有進一步的指示，伊也不知道堆置巨石之用處；被告黃添財辯稱：是被告丙○○找伊去載的，丙○○說是要做便道云云。經查被告黃添財、丙○○二人均坦
    承於右揭時地，裝載堆積巨石為警查獲。證人即南投縣政府建設局河川警察丁○○於偵查中證稱：被告黃添財、丙○○二人載運巨石之地點，可確定是在禁採區
    內（偵字第二○八七號卷第二十五頁背面）；證人丁○○並於原審證稱：被告二
    人盜採堆置巨石，會影響水流（原審卷第十三頁背面）；復於本院再明確證稱：
    被告黃添財、丙○○二人載取大石頭的地方是行水區，且被告等人是採集大石頭
    ，而大石頭有穩定的作用，如濫行採集易造成河川改道造成水患（本院卷第四十
    六頁背面、第四十七頁），本院審酌被告二人如事事實欄所載，即堆置、擅採行
    水區內巨石之情節，其情節非輕，以客觀情形加以判斷，確已致生公共危險，證
    人丁○○所為證言，堪以採信。復有南投縣政府會勘案件紀錄表（偵字第二○八
    七號卷第十二頁）、現場照片十張（偵字第二○八七號卷第十三頁至第十五頁）
    附卷可資佐證。被告丙○○雖辯稱：伊是與游萬結接洽前往現場工作，依游萬結
    之指示將石頭載至下游堆放云云，然上情為證人游萬結於偵查及原審中堅決否認
    ，證人游萬結並經檢察官為不起訴處分，有該部分之不起訴處分書附卷可證（偵
    字第二○八七號卷第一○三頁），已可見被告二人所辯並非可採。況被告黃添財
    、丙○○二人為警查獲之時間係晚間九時四十五分許，如被告黃添財、丙○○二
    人非盜採巨石，豈有趁黑載運巨石之理？證人即承辦警員陳裕發於偵查中證稱：
    被告二人於其等前往現場時即逃掉了等情明確（偵字第二○八七號卷第二十九頁
    背面），核與被告黃添財於警訊中自承情節相符（偵字第二○八七號卷第三頁背
    面），被告黃添財、丙○○二人如未為違法情事，豈會見警即逃跑之理？足見被
    告二人係從事盜採巨石之行為無訛。被告二人否認辯稱各語，均無非事後卸責之
    詞，不足採信，本件事證明確，被告二人之犯行均洵堪認定。至被告黃添財選任
    辯護人聲請至現場勘驗一節，本院認事證已經明確，認無再予勘驗之必要，併予
    敘明。
二、被告二人右揭所為已將巨石裝載至砂石車上，該等巨石顯已均在被告二人實力支
    配之下，被告二人竊取巨石之行為顯屬既遂，核被告二人所為係犯刑法第三百二
    十條第一項之竊盜罪及水利法第九十二條之一第一項後段之罪。公訴人雖認被告
    二人另犯有同法第九十二條之一第一項中段之罪云云，然按水利法第九十二條之
    一第一項，所保護之法益均屬相同，只有行為輕重之差異，本件被告二人所為既
    已達致生公共危險之程度，即應逕依同條後段論處，不復論該條中段之罪，併予
    明。被告丙○○、黃添財二人對右揭犯行，具有犯意之聯絡及行為之分擔，均
    為共同正犯。又被告等所犯上開各罪，係一行為觸犯數罪名，屬想像競合犯，應
    從一重之水利法第九十二條之一第一項後段之罪處斷。被告黃添財曾於八十三年
    間因違反麻醉藥品管理條例案件，經台灣新竹地方法院判處有期徒刑四月，於八
    十三年五月二十五日執行完畢，此有本院被告黃添財全國前案紀錄表在卷可證，
    其於五年內再犯有期徒刑以上之本罪，係累犯，應依法加重其刑。原審對被告二
    人予以論科，固非無見，然查被告黃添財係屬累犯，業如前述，乃原審漏未為累
    犯之諭知，顯有未合；又被告二人除事實欄所載之犯行外，其餘部分之犯行，係
    屬不能證明（詳如後述），乃原審併為論罪科刑，亦有未洽。被告二人上訴意旨
    均否認犯罪，雖均無可取，然原判決既有上開可議之處，自仍應由本院撤銷改判
    。爰審酌被告二人之品行、犯罪動機、目的、手段、所生之損害及犯罪後之態度
    等一切情狀，判處如主文第二項所示之刑，以資懲儆。
三、(一)公訴意旨另以：丙○○因甲○○（另案審理）出售雲林縣台塑企業麥寮廠巨石
    ，乃基於共同意圖為自己不法所有之概括犯意聯絡，約定甲○○僱請丙○○載運
    巨石到雲林縣台塑企業麥寮廠，丙○○即夥同黃添財及其他不詳姓名年籍者，自
    八十三年十一月四日起，先後多次到台中縣大安溪東勢鎮○○段內灣堤防二公里
    九百公尺處至三公里處，未經台中縣政府許可之行水區內，盜採巨石運往雲林縣
    台塑企業麥寮廠交貨，因而損害台中縣政府之權益並致生公共危險。因認上開部
    分被告二人亦涉有刑法第三百二十條第一項、水利法第九十二條之一第一項中段
    、後段之罪嫌。(二)按犯罪事實應依證據認定之，無證據不得推定犯罪事實；被告
    之自白並不得作為有罪判決之唯一證據，仍應調查其他必要之證據，以察其是否
    與事實相符。刑事訟訴法第一百五十四條、第一百五十六條第二項分別定有明文
    。(三)經查(1)被告黃添財或於警訊及偵查中均供稱：車上查獲之八十三年十一月三
    日開始之地磅單及交貨單，是伊在苗栗縣卓蘭鎮佳明砂石廠載運（偵字第二○八
    七號卷第四頁、第三十七頁），或於經檢察官羈押後之警訊中供稱：伊係於八十
    三年七月初去台中縣大安溪搬運巨石，共搬運七台（偵字第二○八七號卷第五十
    七頁背面）；或於偵查中供稱：是丙○○叫伊去載的，共載了七次，挖石頭的不
    知何名，我去時有問是否賢泰公司的，就開始載（偵字第二○八七號卷第七十四
    頁背面）；或又於本院前審供稱：伊是與丙○○一起去運的（本院上訴卷第一一
    一頁）；或又於本院供稱：伊去載的石頭是甲○○買的，丙○○並沒有去現場（
    本院上更(一)卷第七頁）。綜觀被告黃添財所供之內容，其前後不合之處甚多。(2)
    被告丙○○於警訊中或供稱：車內所查獲之提貨單，是在苗栗縣卓蘭鎮佳明砂石
    行所載運（偵字第二○八七號卷第七頁）；或於偵查中供稱：由卓蘭載去麥寮做
    六輕的地方，是載給賢泰建設開發有限公司（偵字第二○八七號卷第三十五頁背
    面）；或於偵查中經檢察官羈押後之警訊中供稱：是由黃添財去找石頭直接載到
    麥寮六輕工地（偵字第二○八七號卷第五十九頁背面）；或於偵查中又供稱：伊
    只有拿交貨單叫黃添財去載，不是伊挖的等語（偵字第二○八七號卷第七十四頁
    背面）；或又於偵查中另稱：甲○○問我們要不要載巨石，說他卓蘭鎮他有買，
    若要載報他的名，說賢泰就知道了（偵字第二○八七號卷第九十一頁）；或在本
    院辯稱：伊未曾到現場，僅叫黃添財去載（本院上訴卷第二十四頁）或又稱：伊
    介紹黃添財到卓蘭溪底載的，黃添財是受僱於甲○○（本院上訴卷第三十一頁）
    或又稱：伊與黃添財及不詳姓名者共三人去載石頭（本院上訴卷第一一○頁）。
    綜觀被告丙○○所供之內容，其前後不合之處亦屬甚多，且與被告黃添財所供之
    內容亦不盡相符。(3)證人即賢泰公司負責人甲○○於警訊中陳稱：伊要丙○○至
    卓蘭找詹春光帶至勝興砂石行載運砂石（偵字第二○八七號卷第六十頁背面）；
    或於偵查中證稱：伊是叫被告等去卓蘭載運的，載運了幾次不知道，因為他們沒
    有把地磅單拿到公司來（偵字第二○八七號卷第九十頁背面）；伊是向南興砂石
    行買石頭的，他們採好我們再去載（偵字第二○八七號卷第九十三頁）；及於本
    院證稱：伊是要被告黃添財、丙○○到大安溪南興砂石場去載砂石（本院上訴卷
    第一二二頁）。經核證人甲○○上開證言之內容，亦均不能佐證公訴人所指前開
    部分確屬事實。此外本院經查證人甲○○之前科紀錄並調取各該判決結果，亦均
    未認定證人甲○○有與被告二人為上開部分之犯行，有各該前科紀錄及判決書附
    卷可證。此外本院經核扣案之台塑企業麥寮廠地磅單、賢泰公司交貨單、賢泰公
    司提貨單等，所載內容均非明確，並不足以認定有公訴人上開指稱之事實。(四)綜
    上所述，尚無明確之事證，足資證明被告二人確有上開部分之犯行，此部分被告
    二人之犯行尚屬不能證明，本應就此部分為被告二人無罪之諭知，然公訴人認此
    部分與前開論罪科刑部分，具有連續犯裁判上一罪之關係，爰不另為無罪之諭知
    。
貳、上訴人即被告己○○部分（以下稱被告）：
一、公訴意旨略以：被告己○○與被告丙○○、黃添財，基於共同竊盜之犯意聯絡，
    由被告己○○覓得如事實欄所載之地點，再由被告丙○○、黃添財二人，為事實
 欄所載之竊盜巨石行為。因認被告己○○涉有刑法第三百二十條第一項及水利法
    第九十二條之一第一項中段、後段之罪嫌。
二、(一)公訴人認被告己○○涉有右開罪嫌，係以被告丙○○、黃添財於偵查中之供述
    ，及被告己○○自承有叫被告丙○○、黃添財二人去載挖石頭等語為論據。(二)訊
    據被告己○○堅決否認有何右開犯行，辯稱：伊只介紹丙○○與游萬結聯絡接洽
    施作便道的事，伊不知道被告丙○○、黃添財二人去盜採巨石之事云云。
三、經查(一)被告黃添財於警局初訊及復訊中均供稱：伊等係受僱於游萬結載運巨石（
    偵字第二○八七號卷第三頁背面、第六頁背面），被告黃添財嗣於偵查中亦仍供
    稱：是「萬結」叫伊去載石頭的等語（偵字第二○八七號卷第三十六頁）；而被
    告丙○○於警局初訊及復訊中亦均為相同之供陳，並明確供稱：伊所開挖之河床
    地區是游萬結之採礦權區域等語（偵字第二○八七號卷第六頁背面、第八頁）。
    被告黃添財嗣經檢察官羈押後於警訊中則又稱：八十三年十一月十四日是丙○○
    邀我前往，薪資應係向「阿輝」之己○○領取（偵字第二○八七號卷第四十六頁
    ）；而被告丙○○於經檢察官羈押後之警訊亦稱：綽號「阿峰」之己○○當面向
   我說，游萬結在鹿谷鄉瑞田村濁水溪河川地上，有工作要做（指採砂石），叫我
    要不要去做，我便答應了（偵字第二○八七號卷第四十八頁）；被告黃添財、丙○○嗣於偵查中則或又均改稱：是己○○叫伊等去開採石頭的（偵字第二○八七
    號卷第五十四頁）；或又改稱：是「阿峰」己○○說他曾經到那兒做馬路，「阿
    吉」叫他做，他沒空，叫我們去做的，地點用電話講的（偵字第二○八七號卷第
    九十一頁）。此外被告丙○○嗣於偵查中或又改稱：是一個住在竹山叫「阿風」
    的，說是游萬結叫他去做的，伊未曾見過游萬結本人（偵字第二○八七號卷第三
    十四頁背面）；或又於原審中再改稱：是游萬結要伊等去做的（原審卷第十三頁
    ）。被告黃添財、丙○○二人嗣於原審及本院或又稱：是被告己○○介紹伊等去
    造路云云。綜上被告丙○○、黃添財二人先後所供之內容以觀，不惟其等於警局
    初復訊中均未對被告己○○為不利之陳述，且經核其等所陳之事實不惟前後不一
    ，且內容不相符合差異甚大，顯均不能遽為被告己○○不利之論據。(二)本院另核
    被告己○○自偵查中起即否認有何犯行，辯稱：伊僅曾至現場修便道，後來便道
    又壞掉，綽號「阿吉」游萬結又要找伊去施工，因伊沒空，便於八十三年十一月
    十日與丙○○聯絡，請丙○○與綽號「阿吉」之人聯絡；伊也未曾交賢泰公司之
    提貨單給被告黃添財或丙○○二人等語（偵字第二○八七號卷第八十五頁背面）
    ，經核被告己○○所供陳之上開內容，其並未坦承有叫被告丙○○、黃添財二人
    去載挖石頭，檢察官指稱被告己○○於偵查中有坦承顯非有據。此外證人游萬結
    於警訊及偵查中，均否認被告丙○○、黃添財二人，對其不利之供述係屬實在（
    偵字第二○八七號卷第九頁、第九十九頁）。證人游萬結亦據檢察官為不起訴處
    分，業如前述，益不能證明被告丙○○、黃添財二人，不利被告己○○所供之內
    容屬實。
四、綜右所述，檢察官所為之論據，尚不足以認定被告己○○確有右揭犯行，此外本
    院亦復查無其他明確之證據，足以證明被告己○○應負此部分之罪責，被告己○○此部分之犯行不能證明，乃原審未詳細審酌上情，致對被告己○○為科刑之判
    決，自有未洽。被告己○○上訴意旨，否認此部分之犯罪，並據以指摘原審判決
    不當，係屬有理由，應由本院將原審判決撤銷改判，而為被告己○○無罪之諭知
    。
五、檢察官移送併辦之八十四年度偵字第一二三○號、第一七四○號案件，本院經核
    卷附照片（偵字第一二三○號卷第九至第十二頁），顯然被告己○○僅特意選取
    合於須要之巨石載運，其係假施工運送棄方之名義，而實際上係從事盜採巨石之
    行為，至為顯然。然因本院就上開部分為被告己○○無罪之諭知，自無從對上開
    移送併案部分予以審究。上開併案部分應退回檢察官另行依法處理。
六、據上論斷，應依刑事訴訟法第三百六十九條第一項前段、第三百六十四條、第二
    百九十九條第一項前段、第三百零一條第一項，水利法第九十二條之一第一項後
    段、第七十八條第一項第三款，刑法第十一條前段、第二十八條、第五十六條、
    第三百二十條第一項、第四十七條、第五十五條，罰金罰鍰提高標準條例第一條
    前段，判決如主文。
本案經檢察官乙○○到庭執行職務。
中      華      民      國    八十九    年      二      月      二      日
                                  臺灣高等法院臺中分院刑事第六庭
                                        審判長法  官  古  金  男
                                              法  官  沈  應  南
                                              法  官  張  祺  祥
右正本證明與原本無異。
如不服本判決應於收受送達後十日內向本院提出上訴書狀，其未述上訴之理由者並
得於提起上訴後十日內向本院補提理由書（均須按他造當事人之人數附繕本）。
                                              書記官  顏  子  良
中      華      民      國    八十九     年      二       月     八     日
                                                                        Ｆ


司法院資訊處製作；財團法人民間司法改革基金會備份。
